---
title: "Défis Performance énergétique"
author: "Kenny Jean Elie- Ibrahima Caba Bah- Ndèye Fatou Diop"
date: "2025-11-07"
output:
  flexdashboard::flex_dashboard:
    orientation: columns        # disposition en colonnes
    vertical_layout: fill       # ajuste à la taille de l'écran
    theme: flatly     # thème clair et moderne
    highlight: tango            # style du code
runtime: shiny
---

```{r setup, include=FALSE}
library(tidyverse)
library(lubridate)
library(ggpubr)
library(scales)
library(ggalluvial)
library(tidymodels)
library(randomForest)
library(broom)
library(stringr)
library(readr)  
library(flexdashboard)
library(readxl) 
library(dplyr)    
library(plotly)   
library(shiny)
library(bslib)
library(leaflet)
library(sf)
library(ggplot2)
library(ggiraph)
```



```{r}
# Charger les données
df<- read_csv("base_final.csv")
tarif_eur_par_kwh <- 0.20                     # hypothèse tarifaire (€ / kWh)
dpi_plot <- 300
dpe_levels <- c("A","B","C","D","E","F","G")

```

```{r echo=FALSE}

# Conversion en kWh
df <- df %>%
  mutate(
    conso_totale_kwh = `Consommation annuelle moyenne par logement de l'adresse (MWh)` * 1000,
    conso_moy_adresse_kwh = `Consommation annuelle moyenne par logement de l'adresse (MWh)`* 1000,
    conso_m2_kwh_an = if_else(!is.na(surface_habitable_logement) & surface_habitable_logement > 0,
                              conso_moy_adresse_kwh / surface_habitable_logement,
                              NA_real_)
  )

df <- df %>%
  mutate(etiquette_dpe = toupper(str_trim(etiquette_dpe)),
         etiquette_dpe = factor(if_else(etiquette_dpe %in% dpe_levels, etiquette_dpe, NA_character_),
                                levels = dpe_levels),
         type_energie = type_energie_n1)

stats_dpe <- df %>%
  group_by(etiquette_dpe) %>%
  summarise(
    n = n(),
    mean_kwh = mean(conso_moy_adresse_kwh, na.rm = TRUE),
    sd_kwh = sd(conso_moy_adresse_kwh, na.rm = TRUE),
    median_kwh = median(conso_moy_adresse_kwh, na.rm = TRUE),
    mean_kwh_m2 = mean(conso_m2_kwh_an, na.rm = TRUE)
  ) %>%
  arrange(etiquette_dpe)

# Calcul des gains moyens (différences) entre classes (en kWh/an et en euros)
# On produit une matrice de différences mean(class_i) - mean(class_j)
means <- stats_dpe %>% select(etiquette_dpe, mean_kwh) %>% drop_na()
mat_diff <- outer(means$mean_kwh, means$mean_kwh, "-")
rownames(mat_diff) <- means$etiquette_dpe
colnames(mat_diff) <- means$etiquette_dpe

# Sauvegarde tableau différences
diffs_df <- as_tibble(as.data.frame(mat_diff), rownames = "de_class") %>%
  pivot_longer(-de_class, names_to = "ala_class", values_to = "diff_kwh")
diffs_df <- diffs_df %>% mutate(diff_eur = diff_kwh * tarif_eur_par_kwh)


``` 

# Base {.sidebar}

### 🎛️ Paramètres de l'analyse

```{r}
selectInput("Annee",
            label = "Année d'analyse", 
            choices = unique(df$Année),
            selected = unique(df$Année)[1])
```

---

### 📊 Indicateurs clés
```{r , echo= FALSE}

  nb_inscrits_tour1 <- nrow(df)
```


```{r}

value_box(
  title = tags$span("Nombre de logements", style = "font-size: 16px; font-weight: bold;"),
  value = format(nb_inscrits_tour1, big.mark = " "),
  showcase = bsicons::bs_icon("house-fill"),
  theme = "bg-success"
)
 

```


---

### ℹ️ À propos

**Dashboard de performance énergétique**

Ce tableau de bord présente une analyse complète des performances énergétiques des logements basée sur les diagnostics de performance énergétique (DPE).

**Tarif de référence:** 0,20 €/kWh

---



### 📌 Légende DPE

<div style="font-size: 12px;">
**Classes énergétiques:**
- <span style="color: #00B050;">●</span> **A** : Très performant
- <span style="color: #92D050;">●</span> **B** : Performant
- <span style="color: #b8f774;">●</span> **C** : Assez performant
- <span style="color: #FFFF00;">●</span> **D** : Moyen
- <span style="color: #FFC000;">●</span> **E** : Passable
- <span style="color: #ED7D31;">●</span> **F** : Médiocre
- <span style="color: #C00000;">●</span> **G** : Très médiocre
</div>

# Diagnostic DPE et localisation

## Column {.tabset data-width=500}

### 📈 Répartition par DPE

```{r}
renderPlotly({
  # Filtrer les données selon l'année sélectionnée
  df_filtre <- df %>%
    filter(Année == input$Annee)
  
  # Calculer les statistiques sur les données filtrées
  resultats_groupes <- df_filtre %>%
    group_by(etiquette_dpe) %>%
    summarise(Nombre_obs = n()) %>%
    ungroup()
  
  total_obs <- sum(resultats_groupes$Nombre_obs)
  
  resultats_groupes <- resultats_groupes %>%
    mutate(Pourcentage = (Nombre_obs / total_obs) * 100)
  
  resultats_groupes$hover_text <- paste(
    "Étiquette DPE : ", resultats_groupes$etiquette_dpe, "<br>",
    "Nombre d'observations : ", scales::comma(resultats_groupes$Nombre_obs), "<br>",
    "Pourcentage : ", round(resultats_groupes$Pourcentage, 2), "%"
  )
  
  ordre_dpe <- c("A", "B", "C", "D", "E", "F", "G", "Autres")
  resultats_groupes <- resultats_groupes %>%
    arrange(factor(etiquette_dpe, levels = ordre_dpe))
  
  couleurs_dpe <- c(
    "A" = "#1a9850", "B" = "#66bd63", "C" = "#a6d96a",
    "D" = "#fdae61", "E" = "#f46d43", "F" = "#d73027",
    "G" = "#a50026", "Autres" = "#BEBEBE"
  )
  
  # Créer le graphique
  plot_ly(
    resultats_groupes,
    labels = ~etiquette_dpe,
    values = ~Pourcentage,
    type = 'pie',
    sort = FALSE,
    textinfo = 'label+percent',
    hoverinfo = 'text',
    text = ~hover_text,
    marker = list(
      colors = couleurs_dpe,
      line = list(color = '#FFFFFF', width = 1)
    ),
    insidetextorientation = 'horizontal',
    textposition = 'inside'
  ) %>%
    layout(
      title = list(
        text = paste("Répartition des logements par étiquette DPE -", input$Annee),
        font = list(size = 18, color = 'black', family = 'Arial')
      ),
      showlegend = TRUE,
      legend = list(
        orientation = 'h',
        x = 0.5,
        xanchor = 'center',
        y = -0.1
      ),
      margin = list(t = 80, b = 60, l = 20, r = 20),
      pie = list(rotation = 180)
    ) %>%
    config(displayModeBar = FALSE)
})
```

### ⚡ Consommation par type d'énergie

```{r}
renderPlotly({
  # Filtrer les données selon l'année sélectionnée
  df_filtre <- df %>%
    filter(Année == input$Annee)
  
  # Calculer les statistiques sur les données filtrées
  chauffage_stats <- df_filtre %>%
    group_by(type_energie) %>%
    summarise(
      n = n(),
      conso_moy = mean(conso_moy_adresse_kwh, na.rm = TRUE)
    ) %>%
    arrange(desc(conso_moy))
  
  # Créer le graphique
  plot_ly(
    data = chauffage_stats,
    x = ~conso_moy,
    y = ~reorder(type_energie, conso_moy),
    type = 'bar',
    orientation = 'h',
    text = ~paste(
      "Type de chauffage :", type_energie, "<br>",
      "Consommation moyenne :", format(round(conso_moy, 0), big.mark = " "), "kWh<br>",
      "Nombre de logements :", format(n, big.mark = " ")
    ),
    hoverinfo = "text",
    textposition ="none",
    marker = list(
      color = ~conso_moy,
      colorscale = list(
        c(0, '#00B050'),
        c(0.5, '#FFC000'),
        c(1, '#C00000')
      ),
      showscale = FALSE,
      line = list(color = 'white', width = 1)
    )
  ) %>%
    layout(
      title = list(
        text = paste("Consommation moyenne selon le type de chauffage -", input$Annee),
        font = list(size = 18, family = 'Arial')
      ),
      xaxis = list(
        title = "Consommation (kWh/an)",
        titlefont = list(size = 14, family = 'Arial')
      ),
      yaxis = list(
        title = "",
        titlefont = list(size = 14, family = 'Arial')
      ),
      margin = list(t = 80, b = 60, l = 150, r = 40),
      plot_bgcolor = '#f8f9fa',
      paper_bgcolor = '#ffffff'
    ) %>%
    config(displayModeBar = FALSE)
})
```

### 📈 Statistiques

```{r}
renderTable({
  stats_dpe %>%
    filter(!is.na(etiquette_dpe)) %>%
    select(
      Classe = etiquette_dpe,
      N = n,
      `Moyenne (kWh)` = mean_kwh,
      `Médiane (kWh)` = median_kwh
    ) %>%
    mutate(
      `Moyenne (kWh)` = format(round(`Moyenne (kWh)`, 0), big.mark = " "),
      `Médiane (kWh)` = format(round(`Médiane (kWh)`, 0), big.mark = " "),
      N = format(N, big.mark = " ")
    )
}, striped = TRUE, hover = TRUE, bordered = TRUE, width = "100%")
```


### 🗺️Cartographie des Consommations 

```{r prep_map_base, include=FALSE}
# Charger la géométrie une seule fois (nécessaire pour la jointure)
france_departements <- st_read("https://static.data.gouv.fr/resources/carte-des-101-departements-francais-projetes-en-lambert-sous-la-metropole/20211121-183910/101deps-lambert.geojson")

# Assurer que la colonne de jointure (INSEE_DEP) est en format caractère
france_departements$INSEE_DEP <- as.character(france_departements$INSEE_DEP)
```

```{r echo=FALSE}
output$ma_carte_interactive <- renderGirafe({ 

    # --- 1. Filtrage et Agrégation ---
    df_departemental_reactive <- df %>%
      filter(Année == input$Annee) %>% 
      mutate(
        `Consommation annuelle totale de l'adresse (MWh)` = as.numeric(gsub(",", ".", `Consommation annuelle totale de l'adresse (MWh)`)),
        `Nombre de logements` = as.numeric(`Nombre de logements`)
      ) %>%
      group_by(`code_departement_ban`) %>%
      summarise(
        somme_conso_MWh = sum(`Consommation annuelle totale de l'adresse (MWh)`, na.rm = TRUE),
        somme_logements = sum(`Nombre de logements`, na.rm = TRUE),
        .groups = 'drop'
      ) %>%
      mutate(
        conso_moyenne_par_logement_MWh = round(somme_conso_MWh / somme_logements, 3)
      ) %>%
      rename(Code_Departement = `code_departement_ban`)

    df_departemental_reactive$Code_Departement <- as.character(df_departemental_reactive$Code_Departement)

    # Jointure
    france_departements_final_reactive <- merge(
      x = france_departements,
      y = df_departemental_reactive,
      by.x = "INSEE_DEP",
      by.y = "Code_Departement",
      all.x = TRUE
    )
    
    # *** ÉTAPE CLÉ : Calcul des Min et Max pour la légende ***
    conso_data <- france_departements_final_reactive$conso_moyenne_par_logement_MWh
    min_conso <- min(conso_data, na.rm = TRUE)
    max_conso <- max(conso_data, na.rm = TRUE)
    
    # Définir les breaks pour inclure le min et le max, plus quelques valeurs intermédiaires
    custom_breaks <- scales::pretty_breaks(n = 3)(c(min_conso, max_conso))
    
    # Assurer que le min et le max réels sont inclus comme premières et dernières étiquettes
    if (!(round(min_conso, 2) %in% round(custom_breaks, 2))) {
      custom_breaks <- sort(unique(c(custom_breaks, min_conso)))
    }
    if (!(round(max_conso, 2) %in% round(custom_breaks, 2))) {
      custom_breaks <- sort(unique(c(custom_breaks, max_conso)))
    }
    
    # Mise en forme des étiquettes (arrondi à 2 décimales)
    custom_labels <- paste0(round(custom_breaks, 2), " MWh")


    # --- 2. Préparation du Tooltip et Création du graphique ggplot interactif ---
    france_departements_final_reactive <- france_departements_final_reactive %>%
      mutate(
        display_conso = ifelse(is.na(conso_moyenne_par_logement_MWh), 
                               "Données non disponibles", 
                               paste0(conso_moyenne_par_logement_MWh, " MWh/logement")),
                               
        tooltip_text = paste0(
          "Département : ", NOM_DEP, " (", INSEE_DEP, ")", "\n",
          "Conso moyenne : ", display_conso
        )
      )
      
    titre_map <- paste0(
        "Consommation moyenne par logement (MWh) par Département\n", 
        "Année ", input$Annee
    )

    gg_map <- ggplot(data = france_departements_final_reactive) +
      geom_sf_interactive(
        aes(
          fill = conso_moyenne_par_logement_MWh,
          tooltip = tooltip_text, 
          data_id = INSEE_DEP      
        ),
        color = "gray",
        linewidth = 0.1
      ) +
      scale_fill_distiller(
        palette = "Greens",
        name = "Conso moyenne (MWh/logement)",
        direction = 1,
        na.value = "lightgray",
        
        breaks = custom_breaks, 
        labels = custom_labels,
        guide = guide_colorbar(title.position = "top", title.hjust = 0.5) 
      ) +
      labs(
        title = titre_map
      ) +
      theme_minimal() +
      theme(
        # *** CORRECTION 1 : Déplacement de la légende à gauche ***
        legend.position = "left", 
        
        # *** CORRECTION 2 : Réinitialisation de la marge pour centrer la carte ***
        plot.margin = unit(c(0.1, 0.1, 0.1, 0.1), "cm"), 
        
        legend.text = element_text(size = 8),
        legend.title = element_text(size = 9, face = "bold"),
        
        plot.title = element_text(hjust = 0.5, face = "bold", size = 10),
        axis.title = element_blank(),
        axis.text = element_blank(),
        panel.grid.major = element_blank(),
        panel.grid.minor = element_blank()
      )

    # Retourne l'objet girafe
    girafe(ggobj = gg_map)
})

# --- PARTIE D'AFFICHAGE (UI) ---
girafeOutput("ma_carte_interactive", height = "600px")
```


Visualisation des tendances
=====================================

column
-------------------------------------
```{r setup_theme, include=FALSE}
theme_set(
  theme_minimal(base_size = 12) +
    theme(
      plot.title = element_text(size = 14, face = "bold", hjust = 0.5),
      axis.title = element_text(size = 12, face = "bold"),
      axis.text = element_text(size = 10),
      legend.position = "none"
    )
)

```




### 

```{r echo=FALSE}
renderPlot({
  ggplot(df %>% filter(!is.na(etiquette_dpe)), 
         aes(x = etiquette_dpe, 
             y = conso_moy_adresse_kwh, 
             fill = etiquette_dpe)) +
    geom_boxplot(outlier.size = 0.8, notch = FALSE) +
    stat_summary(fun = mean, geom = "point", shape = 18, size = 2, colour = "red") +
    labs(title = "Distribution de la consommation mesuree par classe DPE",
         x = "Classe DPE", y = "Consommation mesuree (kWh / an)") +
    coord_cartesian(ylim = c(0,12000))+
    scale_y_continuous(labels = comma) +
    scale_fill_manual(
      values = c(
        "A" = "#00B050", "B" = "#92D050", "C" = "#b8f774",
        "D" = "#FFFF00", "E" = "#FFC000", "F" = "#ED7D31", "G" = "#C00000" 
      )
    ) +
   theme(plot.title = element_text(face = "bold"), 
         axis.title = element_text(face = "bold"))
})
```



###

```{r echo= FALSE}
renderPlot({
  stats_dpe %>%
    ggplot(aes(x = etiquette_dpe, y = mean_kwh, fill = etiquette_dpe)) +
    geom_col() +
    geom_errorbar(aes(ymin = mean_kwh - sd_kwh, ymax = mean_kwh + sd_kwh), width = 0.2) +
    labs(title = "Consommation moyenne par classe DPE ",
         x = "Classe DPE", y = "Moyenne consommation (kWh / an)") +
    scale_y_continuous(labels = comma)  +
    scale_fill_manual(
      values = c(
        "A" = "#00B050", "B" = "#92D050", "C" = "#b8f774",
        "D" = "#FFFF00", "E" = "#FFC000", "F" = "#ED7D31", "G" = "#C00000" 
      )
    ) +
    theme(plot.title = element_text(face = "bold"), 
          axis.title = element_text(face = "bold"))
})
```

column 
-------------------------------------

###

```{r include=FALSE}
heat_df <- diffs_df %>% mutate(de_class = factor(de_class, levels = dpe_levels),
                               ala_class = factor(ala_class, levels = dpe_levels))
```

```{r}
renderPlot({
  ggplot(heat_df %>% drop_na(), aes(x = ala_class, y = de_class, fill = diff_kwh)) +
    geom_tile() +
    geom_text(aes(label = round(diff_kwh)), size = 3) +
    labs(title = "Difference de consommation moyenne (kWh/an) ",
         x = "vers", y = "depuis", fill = "kWh") +
    scale_fill_gradient2(
      low = "#00B050",
      high = "#C00000"
    ) +
    theme(plot.title = element_text(face = "bold"), 
          axis.title = element_text(face = "bold"))
})


```

###

```{r}
renderPlot({
  ggplot(df %>% filter(!is.na(conso_m2_kwh_an) & !is.na(etiquette_dpe)),
                 aes(x = etiquette_dpe, y = conso_m2_kwh_an, fill = etiquette_dpe)) +
    geom_boxplot() +
    stat_summary(fun = mean, geom = "point", shape = 18, size = 2, colour = "red") +
    labs(title = "Consommation normalisee (kWh/m2.an) par classe DPE",
         x = "Classe DPE", y = "kWh / m2 / an") +
    scale_fill_manual(
      values = c(
        "A" = "#00B050", "B" = "#92D050", "C" = "#b8f774",
        "D" = "#FFFF00", "E" = "#FFC000", "F" = "#ED7D31", "G" = "#C00000" 
    )
      ) +
    theme(plot.title = element_text(face = "bold"), 
          axis.title = element_text(face = "bold"))
})
```

Synthèse
======================================

Ce dashboard a été fait dans le cadre du [open data university challenge](https://latitudes.notion.site/Saison-4-Espace-tudiants-et-tudiantes-Open-Data-University-242ff5903e5a806c969fe369fd105aa2https://latitudes.notion.site/Saison-4-Espace-tudiants-et-tudiantes-Open-Data-University-242ff5903e5a806c969fe369fd105aa2) les bases de données proviennent de [Defis.data.gouv](https://defis.data.gouv.fr/defis/diagnostics-de-performance-energetique)

En tant qu'apprentis économistes, ce dashboard R/Flexdashboard est notre réponse concrète au défi de la performance énergétique.
Nous avons structuré cet outil pour transformer des données brutes DPE en une feuille de route claire pour la rénovation.

Le dashboard commence par un diagnostic technique précis de la répartition des classes DPE dans l'échantillon analysé.
Notre analyse quantifie rigoureusement la consommation réelle (kWh) par classe énergétique et selon le type de chauffage.

L'innovation clé réside dans la cartographie interactive, permettant de cibler les départements ayant la consommation la plus élevée.Nous avons également modélisé, via une heatmap, les gains énergétiques potentiels d'une rénovation.

Cette quantification des économies (kWh/an) par changement de classe DPE est notre outil d'aide à la décision majeur.

Tout ce que présente ce dashboard est le fruit d'un traitement de données rigoureux en plusieurs étapes :

**Préparation**: Nettoyage des données brutes, conversion des unités (MWh en kWh), et normalisation des étiquettes DPE.

**Calcul d'Indicateurs**: Création des indicateurs clés (consommation/m², statistiques descriptives) et calcul stratégique des gains potentiels de rénovation (heatmap).

**Spatialisation** : Agrégation des consommations par département et jointure des données pour la cartographie.

Ce travail a été réalisé par :

- [Ndeye Fatou Diop](https://www.linkedin.com/in/ndèye-fatou-diop-6b88b8218)
- [Kenny JEAN-ELIE](https://www.linkedin.com/in/kenny-jean-elie-b84175304/)
- [Bah Ibrahima Caba](https://www.linkedin.com/in/ibrahima-caba-bah-3a8419258)





